【裁判字號】    87,自,296
【裁判日期】    890111
【裁判案由】    詐欺
【裁判全文】
台灣台中地方法院刑事判決              八十七年度自字第二九六號
    自  訴  人  丁○○
    被      告  甲○○
    選任辯護人  吳國聖
右列被告因詐欺案件，經自訴人提起自訴，本院判決如左：
    主      文
甲○○無罪。
    理      由
一、自訴意旨詳如附件自訴狀所載。
二、按犯罪事實應依證據認定之，無證據不得推定其犯罪事實，刑事訴訟法第一百五
    十四條定有明文。而認定不利於被告之事實，須依積極證據，苟積極證據不足利
    於被告事實之認定時，即應為有利於被告之認定，更不必有何有利之證據，亦有
    最高法院三十年上字第八一六號判例可資參照。又刑法第三百三十九條第一項之
    詐欺取財罪，係以意圖為自己或第人不法之所有，以詐術使人將本人或第三人之
    物交付為構成要件，所謂以詐術使人交付，必係被詐欺之人因其詐術而陷於錯誤
    ，始為相當，若其所用方法，不能認為詐術，亦不致使人陷於錯誤，即不構成本
    罪，又背信罪之成立，以處理他人事務之人，有圖自己或第三人得不法利益，或
    圖加損害於本人之意思，而故為違背其任務之行為為要件，如僅因處理事務怠於
    注意，致其事務生不良之影響，則為處理事務之過失問題，既非故意為違背任務
    之行為，自不負若何罪責（最高法院四十六年台上字第二六０號、二十二年上字
    第三五三七號分別著有判例可資參照），是行為人如係事後因其他因素無法如期
    履約，或處理他人事務期間，因疏未注意，或其他非己可掌握之外力因素，致他
    人所交付之事務無法完成，乃民事上債務不履行之問題，除有積極證據足認其於
    取得財物之初或為他人處理事務之際，即心存不法所有之意圖者外，要難以此一
    時之給付遲延或執行他人事務之一時疏忽或非可歸責於受任之行為，即遽認其犯
    詐欺或背信罪名。
三、本件自訴人認被告涉有上開罪嫌，無非以被告收受自訴人所電用以籌備開發信
    用狀之新台幣（下同）一百萬元款項後，未依約交付上開信用狀，且拒不返還一
    百萬元款項，為主要論據。訊據被告固不諱言曾收受自訴人電之一百萬元款項
    ，惟堅詞否認有何詐欺等犯行，並辯稱：係因自訴人未能如期交付開立信用狀所
    需之準備金，始未能開立該信用狀等語。經查：本件自訴人委由被告代開信用狀
    一事，係透過案外人丙○○之介紹參與本件國際貿易事務，遂於丙○○之推鑒，
    然尚未與被告接觸前，即依丙○○之指示，先行將五十萬元款項入被告帳戶，
    嗣後一切事務均委由丙○○與被告接洽等情，業據自訴人陳明在卷，核與證人丙
    ○○證述情節相符，且依自訴人所述關於本件投資案之運作、獲利情形、其他投
    資人及資金多寡、後續資金如何籌措及委由被告代開信用狀相關資料之提供、各
    階段所需時間、費用等重大投資內容均自陳毫不知情，全數委由丙○○與被告交
    涉一語，顯見上開代開信用狀一事非被告主動或直接與自訴人接洽甚明。又依證
    人丙○○所述：「因與陳錦煌之關係而得知本件信用狀投資案，需尋求出資人將
    北韓信用狀押給出資人，再由出資人公司開狀給加拿大賣方，並透過我（指丙○
    ○）國貿老師介紹被告，又將被告介紹給陳錦煌．．．，，表示可以承接，當時
    被告告訴我可以開擔保信用狀，須二十五萬美金，當時台北及力冠公司一時無法
    出資，所以我才找自訴人出來」等語（見八十八年四月二十六日審判筆錄），本
    件被告係因丙○○之主動聯繫始介入系爭信用狀之開立案，且依證人丙○○所述
    委由被告代開信用狀一事之經過原委，本件確係因案外人陳錦煌及力冠公司無力
    支付開立信用狀所需高額費用，遂由丙○○介紹自訴人出資開狀所需之二十五萬
    元美金及相關費用，再佐以自訴人亦自陳伊因案外人丙○○之介紹，在與被告接
    觸前，即先行將五十萬元之開狀所需手續費用匯入被告帳戶等情，及參諸卷附案
    外人乙○○及力冠公司陸續傳真予被告之關於本件委由被告代開信用狀一事之傳
    真文稿內容，均對信用狀開立過程中，被告投注心力所為之諸項行為均逐一予以
    肯定外，並說明其他事項無法如期配合之原委等情事，益見被告並非故意不履行
    上開代開信用狀事務，又被告雖不否認於收受自訴人入之第二筆五十萬元開狀
    所需手續費用前，曾與自訴人及證人丙○○當面洽談開狀事項，並表示願提供信
    用狀及簽發經緯新公司背書之被告個人支票作為日後收受自訴人所交付之二十五
    萬元美金之開狀準備金之擔保一事，自訴人雖不否認被告確曾提出丙○○先行交
    付之北韓開立之信用狀作為擔保，因質疑該信用狀之價值，而不為伊所接受，惟
    指稱被告確曾保證日後將提供上市公司之支票作為擔保，伊始將第二筆五十萬元
    入其戶頭云云，既不為被告所是認，且依自訴人與被告就本件國際貿易投資事
    務之進行過程，自訴人對被告毫無所知情況下，即僅憑其友人丙○○之說明，即
    先行入五十萬元予被告，足見第二筆五十萬元款之入與否，與被告日後提
    供何種擔保品無關，而端繫在被告有無開立該信用狀之能力，是以自訴人將第二
    筆五十萬元匯款交付被告，顯與被告日後收受自訴人交付之二十五萬元美金時得
    提供何種擔保品無涉，合先明。次查：觀諸本件卷附案外人即本件國際貿易案
    之關係人乙○○於八十六年十月二十九日傳真被告之信函內所載：雷先生（指丙
    ○○）告知，他友人因股市與市大跌，無法提供原承諾協助糖開狀準備的金額
    等字樣及卷附被告提出之被告公司出具之二億美元瑞士銀行之定期存單影本等情
    ，足見本件被告並非毫無資力擔保自訴人交付之開狀準備金或毫無開狀能力，且
    依上開傳真文稿內容，本件自訴人是否得以提供二十五萬元美金之準備金，亦非
    無疑；此外，本件自訴人與被告間因相互質疑對方得否如期開立信用狀及得否如
    數交付開狀所需之二十五萬元美金，致開狀一事遲遲未能續行，然關於本件被告
    因丙○○、緯新公司、力冠公司及陳錦煌就本件白糖交易之開狀一事，業已與被
    告先行接洽，並委由被告代開信用狀，嗣因開狀所需準備金資金龐大無力支付，
    遂由丙○○尋求自訴人參與此一國際貿易投資事務，並於獲得自訴人首肯下，由
    自訴人支付一百萬元之手續費用，交由被告繼續此一開狀業務，且被告對於本件
    開狀事務，雙方確實無法如期履約前，被告業已支付之相關費用，亦曾由自訴人
    全權交付與被告接觸之丙○○於八十六年十月二十二日以傳真函稿告知「相關的
    個人損失及你已向你友人．．．之利息及損失，我會向鄭志恒說明，由他已入
    你帳號的一百萬元作賠償」等字樣，再再均顯示確曾同意被告得先行以該一百萬
    元款支付或填補本件代開信用狀之損失，被告就本件代開信用狀一事，如未曾
    與各相關機構接觸，該一白糖國際貿易之開狀業務相關人士即力冠公司、緯新公
    司、乙○○及丙○○等，豈有與被告間往來之傳真文稿內均未曾加以質疑﹖又本
    件被告既係因案外人丙○○之國貿老師推鑑而介入本件開狀事務，且對於相關業
    務於收受自訴人交付之二十五萬元美金之開狀準備金前，亦曾多次親臨港台有關
    金融機構與緯新公司、力冠公司及乙○○等相關人員洽談，已如前述，客觀上難
    認被告有施用詐術之情事，自訴人再再質疑被告之開狀能力，然既係自訴人聽信
    案外人丙○○之介紹參與該一投資事務，並同意由丙○○所介紹之被告負責本件
    開狀業務，自訴人亦未指出被告確實毫無能力開立本件信用狀之證據，自難執此
    即謂被告有何佯稱具開狀能力詐騙自訴人之情事，此外，被告雖係受自訴人之委
    任代開信用狀，嗣因雙方互信基礎不佳，致開狀業務無法續行，並非故意違背任
    務，此因自訴人質疑被告之開狀能力，拒絕交付二十五萬元美金，被告亦恐自訴
    人無力支付該二十五萬元美金，一旦開立將由伊個人承擔一切損失，致遲遲不願
    繼續進行該筆信用狀之開立事務，自不能據此即認被告有圖自己或第三人不法之
    利益，或圖加損害於本人之意思，而故為違背其任務之行為，致自訴人受有損害
    之情事，綜上所述，本件自訴人既未提出足資證明其先後二次交付被告計一百萬
    元之開狀所需手續費用係出於被告施用詐術致使自訴人陷於錯誤，且關於指摘被
    告無能力開立本件信用狀一事，亦未能舉證以實其說，復未能證明本件被告拒不
    繼續開狀事務，係圖取不法利益或圖加不法損害而故違背其任務所為，至於自訴
    人業已電被告之一百萬元款項，被告確已先後用以支付開狀期間之相關費用，
    亦詳如卷附證人丙○○及關係人緯新公司、力冠公司及乙○○等人與被告間之傳
    真文稿內容所載，至於開狀期間各筆支出之會算，此要屬民事糾葛，顯與詐欺或
    背信罪之要件不合，此外，復查無其他積極證據，足資證明被告有前揭詐欺或背
    信之犯行，本件係屬不能證明被告犯罪，應為無罪之諭知。
據上論斷，應依刑事訴訟法第三百四十三條、第三百零一條第一項，判決如主文。
中    華    民    國      八十九      年      一      月      十一      日
                                      台灣台中地方法院刑事第二庭
                                          法  官      林  靜  芬
右正本證明與原本無異。
如不服本判決，應於判決送達後十日內向本院提出上訴狀，上訴於臺灣高等法院臺中
分院(須附繕本)。
                                          書記官
中    華    民    國      八十九      年      一      月      十三      日


司法院資訊處製作；財團法人民間司法改革基金會備份。
